臺灣嘉義地方法院民事判決　九十一年度重訴字第六二號
　　原　　　告　甲○○
　　被　　　告　乙○○
　　　　　　　　丙○○
　　　　　　　　丁○○
右列當事人間請求分割共有物事件，本院判決如左：
    主   　 文
坐落嘉義市○○段○○段十四地號土地，面積０．０一０四公頃（地目：建），其分
割方法如下：如附圖記載（九十一年四月十八日嘉市土地丈字第三五一號複丈成果圖
）代號Ａ部分面積０．００三五公頃，應分歸被告三人取得，並按各自應有部分比例
保持共有，代號Ｂ部分面積０．００六九公頃，應分歸原告取得。
本案訴訟費用應由被告三人平均負擔三分之一，原告負擔三分之二。
    事實及理由
壹、原告主張：
　一、嘉義市○○段○○段十四號土地（以下簡稱本件土地），面積０．０一０四公
　　　頃，為雙方共有，原告應有部分三分之二，被告乙○○應有部分十八分之一、
　　　被告丙○○及丁○○應有部分各為三十六分之五。本件土地，被告三人應有部
　　　分合計三分之一，折合面積為０．0000000000公頃，四拾五入後為
      ０．００三五公頃，被告三人在本件土地上有木造二層樓房，所占用的土地面
      積，與持分土地面積完全相同，而原告在本件土地應有部分合計三分之二，折
      合面積為０．0000000公頃，四拾五入後為０．００六九公頃，原告在
      本件土地上也有木造二層樓房，持分土地面積與房屋所占用土地面積相符，故
      如附圖記載編號Ａ部分面積０．００三五公頃土地，分歸被告三人取得，並按
      其應有部分比例保持共有，附圖編號Ｂ部分面積０．００六九公頃，分歸原告
      取得，可避免拆除現有房屋。
　　　本件土地分割後，土地上已有木造二層樓房可供居住及做生意使用，被告三人
      不必再建造新房屋，而且，根據嘉義市政府九十一年十月二十八日府工建字第
      ０九一００九四五七八號函附件載：「嘉義市地政事務所九十一年六月五日複
      丈成果圖即分割方案圖所示Ａ部分面積０．００三五公頃土地分歸被告等之土
      地為畸零地，且無法單獨申請建照，但依嘉義市畸零地使用規則第八條規，如
      鄰接土地業已建築完成，則可單獨建築」，因此，分歸被告三人土地，雖為畸
      零地，如果將來被告三人欲將附圖編號Ａ部分樓房拆除重建時，其鄰接地即原
      告及其他人均有建築完成的建物存在，被告三人可以與北邊相鄰財團法人天主
      教會嘉義教區所有土地協議買賣或租用，以便合併建築，亦可與東邊相鄰土地
      ，協議買賣或租用而合併建築，如鄰接土地業已建築完成，無法合併建築使用
      者得准許建築（台灣省畸零地使用規則第九條第一項第二款參照）。
二、對被告抗辯的陳述：
      被告抗辯本件土地最初是被告乙○○與原告先父張吉安先生共同購買，當時言
      明日後共同重建為鋼筋水泥大廈後，再行分割，原告否認。何況，分割契約所
      訂不分割期限，不得逾五年，逾五年者，縮短為五年，民法第八百二十三條第
      二項定有明文，被告乙○○取得本件土地應有部分三分之一的登記日期為七十
      六年八月十二日，距今已有十五年餘，已經超過法律規定五年期間，即使被告
      乙○○與原告先父張吉安有不分割協議，也超過五年法定期間，原告自得請求
      分割本件土地。
  三、綜上所述，本件土地並無不分割約定，法律上也沒有不能分割的情形，於是，
      原告根據共有物分割請求權法律關係，按照雙方各自占有使用土地的現況，請
      求裁判分割。
  四、提出土地登記謄本一份（影本），作為證明。
貳、被告共同抗辯：
  　本件土地最初是被告乙○○與原告先父張吉安先生共同購買，當時言明日後共同
    重建為鋼筋水泥大廈後，再行分割協議。本件土地購買至今數十年未曾分割，原
    告違反當初協議，請求法院裁判分割，將使被告三人所有土地變成畸零地而無法
    重建，故請求駁回原告訴訟。
參、本院判斷：
　一、本件土地為雙方共有，原告及被告三人在所持分土地上各自有木造二層樓房，
      雙方並未爭執　並有土地登記謄本及本院九十一年五月三十一日勘驗筆錄附卷
      證明。
　二、依照民法第八二三條第一項規定：「各共有人，得隨時請求分割共有物。但因
　　　物之使用目的不能分割或契約訂有不分割之期限者，不在此限」、第八二四條
　　　規定：「共有物之分割，依共有人協議之方法行之。分割之方法，不能協議決
      定者，法院得因任何共有人之聲請，命為左列之分配：１、以原物分配於各共
      有人。２、變賣共有物，以價金分配於各共有人。以原物為分配時，如共有人
      中，有不能按其應有部分受分配者，得以金錢補償之」。
    　被告共同抗辯本件土地購買時，被告乙○○曾與原告父親協議日後重建鋼筋水
      泥大廈後再行分割，但被告三人並未提出證據證明，而且，被告三人在本院進
      行調解程序時，曾表示同意分割，有本院九十一年四月十日調解程序筆錄證明
      ，因此，被告三人的抗辯，本院無法採信。本件土地並沒有因為使用目的而不
      能分割或是有不分割協議的情形，故原告請求裁判分割本件土地，符合法律規
      定，應該准許。
  三、法院以裁判分割共有物時，應考量下列因素；各共有人間的公平性、共有土地
      利用上的經濟性、共有物的使用現況、共有人間的利害關係、共有人的意願與
      分得後共有物的利用價值等作為綜合考量。
      本院在九十一年四月十日至現場勘驗，雙方均在附圖記載的Ａ、Ｂ部分建築二
      層樓房並且各自使用，有勘驗筆錄附卷證明。根據原告提出的分割方案，均已
      顧及共有人的使用土地現況，而且不會影響危及現存的房屋。況且，被告並非
      不願分割，只是怕分割後，土地會變成畸零地，但本院向嘉義市政府查詢，市
      政府回函答覆：「如此道路確為計劃道路，且道路寬度為七至十五公尺之間，
      則Ａ為畸零地，且無法單獨申請建照，但依第八條（嘉義市畸零地使用規則）
      ，如鄰接地業已建築完成，則可單獨建築」有嘉義市政府九十一年十月二十八
      日府工建字第０九一００九四五七八號附函卷可以證明，因此，本件土地分割
      後，鄰接土地均已有建築物，不會影響被告三人權益，所以原告所提分割方案
      ，可以被本院採用，不僅符合土地現況，而且分割後更能發揮土地再利用的經
      濟實益，而判決分割如主文第一項的記載。
  四、被告三人的訴訟行為，是出於防衛自己本身的權益而有其必要性，依照民事訴
      訟法第八十一條第二款規定：「因左列行為所生之費用，法院得酌量情形，命
      勝訴之當事人負擔其全部或一部：敗訴人之行為，按當時之訴訟程度，為伸張
      或防衛權利所必要者」，應由原告按其應有比例，負擔一部分訴訟費用。
肆、訴訟費用負擔的依據，依照民事訴訟法第八十一條第二款、第八十五條第一項前
    段，判決如主文。
中　　　華　　　民　　　國　　　九十一　　年　　　十二　　月　　　十　　日
                                  臺灣嘉義地方法院民事第二庭
                                      法　官　甘　大　空
右為正本係照原本作成
如對本判決上訴須於判決送達後廿日內向本院提出上訴狀
中　　　華　　　民　　　國　　　九十一　　年　　　十二　　月　　　十　　日
                                      書記官　陳　麗　雅
